臺灣板橋地方法院民事判決　　　　　　100年度家訴字第114號
原　　　告　吳慶雲
訴訟代理人　張晴玲律師
被　　　告　吳邱鵬騰
特別代理人　阮氏玉欣
訴訟代理人　林詮勝律師
　　　　　　曾彥律師
被　　　告　邱吳珍芬
兼上一人
訴訟代理人　吳淑珍
上列當事人間請求分割遺產事件，本院於中華民國100年10月11
日言詞辯論終結，判決如下：
    主    文
被繼承人邱寶惜所遺留如附表一編號3至11所示不動產，准由
兩造各自依附表二所示四分之一之應繼分比例取得。
原告其餘之訴駁回。
訴訟費用由兩造各依四分之一之比例負擔。
    事實及理由
一、按對於無訴訟能力人為訴訟行為，因其無法定代理人或其法
    定代理人不能行使代理權，恐致久延而受損害者，得聲請受
    訴法院之審判長，選任特別代理人；特別代理人於法定代理
    人或本人承當訴訟前，代理當事人為一切訴訟行為，但不得
    為捨棄、認諾、撤回或和解，民事訴訟法第51條第1 項、第
    4 項定有明文。本件被告吳邱鵬騰受訴時因中風，右側肢體
    偏癱，吃飯需人餵食，日常生活起居需人照護，意識不清，
    ，是被告已無法獨立以法律行為負擔義務而欠缺訴訟能力，
    原告已依民事訴訟法第51條第1 項之規定，聲請本院為被告
    吳邱鵬騰選任特別代理人，業經本院於100 年8 月29日裁定
    准許，並選任被告吳邱鵬騰之配偶阮氏玉欣為其特別代理人
    在案，是阮氏玉欣有代理被告吳邱鵬騰為一切訴訟行為之權
    ，合先敘明。
二、本件被告邱吳珍芬、吳淑珍經合法通知，未於言詞辯論期日
    到場，核無民事訴訟法第386條所列各款情形，爰依原告之
    聲請，由其一造辯論而為判決。
三、原告主張：
(一)原告與被告係兄弟姐妹，兩造之母即被繼承人邱寶惜於民國
    96年12月30日死亡，留有附表一編號1至11所示之不動產，
    其遺產依法應由其五名子女吳慶雲、吳邱鵬騰、邱吳珍芬、
    吳淑珍及吳旭昇繼承，惟吳旭昇已於93年8月11日死亡，未
    育有子女，故遺產應由吳慶雲、吳邱鵬騰、邱吳珍芬、吳淑
    珍繼承，應繼分各四分之一。
(二)有關被繼承人邱寶惜之遺產中，關於附表一編號1、2之房地
    ，即新北市板橋區○○○段第一崁小段第103-11地號之土地
    ，權利範圍100 萬分之2377及其上建物新北市○○區○○路
    3 段10號7 樓之2 房屋，權利範圍全部，在繼承開始前之95
    年2 月10日被繼承人即贈與被告吳邱鵬騰，此有異動索引、
    建物及土地登記第二類謄本可證。而系爭房地登記雖為「買
    賣」，然吳邱鵬騰與被繼承人邱寶惜間並無實質資金之往來
    ，因此為財政部北區國稅局認定為「贈與」，此亦有財政部
    臺灣省北區國稅局贈與稅繳清證明書可證。依民法第1173條
    規定及最高法院22年上字第16號判例所示，上開房地應計入
    遺產，按應繼分比例分配予各繼承人後，再於吳邱鵬騰之應
    繼分扣除。
(三)末查被繼承人邱寶惜於96年12月30日死亡，被告吳邱鵬騰係
    於繼承開始前二年內之95年2 月10日，自被繼承人受系爭房
    地之贈與，則該房地依民法第1148條之1 規定，應視為其所
    得遺產，雖系爭房地已遭吳邱鵬騰於97年4 月16日出售予第
    三人江吳麗珠，仍應依贈與時之價值226 萬9917元計算其價
    額。為此依民法第1164條之規定請求分割遺產。並聲明：兩
    造公同共有如附表一所示之財產准予分割，分割方法如附表
    一及附表二所示。
四、被告方面：
甲、被告吳邱鵬騰部分：
(一)原告主張坐落新北市○○區○○路3段10號7樓之2之房地，
    係兩造之母於逝世前2年內，贈與被告吳邱鵬騰，與其餘9
    筆房地，即坐落新北市○○區○○路3段10號7樓之3之房地
    ，及坐落新北市○○區○○段阿里磅小段130、136、137、
    138、139、1036、1038等地號土地，均為母親之遺產云云，
    並以民法第1148條之1規定為論據。惟查：
１、按「繼承人在繼承開始前二年內，從被繼承人受有財產之贈
    與者，該財產視為其所得遺產」，民法第1148條之1定有明文
    ；而依該條之立法理由第四點所載「本條視為所得遺產之規
    定，係為避免被繼承人於生前將遺產贈與繼承人，以減少繼
    承開始時之繼承人所得遺產，致影響被繼承人之債權人權益
    而設，並不影響繼承人間應繼財產之計算。因此，本條第1
    項財產除屬於第1173 條所定特種贈與應予歸扣外，並不計
    入第1173條應繼遺產，併予敘明」，可見該條文係為保障被
    繼承人之債權人所設，與繼承人間應繼遺產之計算無關。
２、本件原告係依民法第1148條之1規定，主張系爭房地應歸入
    本件遺產，有鈞院100年9月7日言詞辯論筆錄在卷可憑，但
    原告為本件遺產之繼承人，而非屬債權人，是依前開法律規
    定及立法理由，原告上開主張，於法即非有據。
(二)至於原告主張其餘9筆房地為本件遺產，應以原物分割為分
    割方法，被告沒有意見。並聲明：請求駁回原告之訴。
乙、被告邱吳珍芬、吳淑珍部分：
(一)被告邱吳珍芬未於言詞辯論期日到場，亦未提出書狀作何聲
    明或陳述。
(二)被告吳淑珍未於言詞辯論期日到場，據其提出之書狀所作陳
    述如下：被告家庭困頓，先生中高齡失業，二個小孩尚就學
    中，被告需打工負擔家計，懇請准予不用出庭應訊。
五、本院當庭協議簡化整理原告與被告吳邱鵬騰本件事實上及法
    律上之爭點如下：
(一)兩造所不爭執之事項：
１、被繼承人邱寶惜於96年12月30日死亡，兩造為其繼承人。
２、被繼承人遺留有遺產清冊所列遺產。
(二)兩造所爭執之事項：
    原告主張坐落新北市○○區○○路3 段10號7 樓之2 之房地
    ，應依民法第1173、1148之1條歸扣或視為遺產。被告否認
    。
六、原告主張兩造之被繼承人邱寶惜於96年12月30日死亡，遺留
    有附表一編號3 至11所示之不動產，兩造均為繼承人之事實
    ，業據原告提出戶籍謄本4 件、邱寶惜除戶戶籍謄本1 件為
    證，並經本院依職權調取財政部臺灣省北區國稅局遺產稅免
    稅證明書1 件附卷可證，並為被告吳邱鵬騰所不爭執，而被
    告邱吳珍芬、吳淑珍經合法通知未到場，亦未提出書狀就本
    案作何聲明或陳述。是本院綜上事證，自堪信原告此部分之
    主張為真實。
七、至原告主張附表一編號1 、2 之房地即新北市板橋區○○○
    段第一崁小段第103-11地號之土地，權利範圍100 萬分之23
    77及其上建物新北市○○區○○路3 段10號7 樓之2 房屋，
    權利範圍全部，被繼承人在繼承開始前之95年2 月10日贈與
    被告吳邱鵬騰，應依民法第1173條規定及最高法院22年上字
    第16號判例所示歸扣計入應繼遺產云云。惟查，民法第1173
    條第1 項係規定繼承人中有在繼承開始前因結婚、分居或營
    業，已從被繼承人受有財產之贈與者，應將該贈與價額加入
    繼承開始時被繼承人所有之財產中，為應繼遺產。蓋被繼承
    人在繼承開始前，因繼承人之結婚、分居或營業，而為財產
    之贈與，通常並無使受贈人特受利益之意思，不過因遇此等
    事由，就其日後終應繼承之財產預行撥付而已，故除被繼承
    人於贈與時有反對之意思表示外，應將贈與價額加入繼承開
    始時，被繼承人所有之財產中，為應繼財產。若因其他事由
    ，贈與財產於繼承人，則應認其有使受贈人特受利益之意思
    ，自無須歸扣。原告不能證明被告吳邱鵬騰於繼承開始前，
    係因結婚、分居或營業等事由受贈系爭房地，則其主張系爭
    房地應歸扣計入應繼遺產中，自無可採。
八、又民法第1148條之1 固規定：繼承人在繼承開始前二年內，
    從被繼承人受有財產之贈與者，該財產視為其所得遺產。惟
    查，本條視為所得遺產之規定，係為避免被繼承人於生前將
    遺產贈與繼承人，以減少繼承開始時之繼承人所得遺產，致
    影響被繼承人之債權人權益而設，並不影響繼承人間應繼財
    產之計算。因此，本條第1 項財產除屬於第1173條所定特種
    贈與應予歸扣外，並不計入第1173條應繼遺產。原告主張系
    爭房地應依民法第1148條之1 之規定，視為所得遺產計入應
    繼遺產中，亦屬無據。
九、按繼承人有數人時，在分割遺產前，各繼承人對於遺產全部
    為公同共有；繼承人得隨時請求分割遺產，但法律另有規定
    或契約另有訂定者，不在此限，民法第1151條、第1164條分
    別定有明文。從而，原告請求被告就附表一編號3至11所示
    之不動產，各依附表二所示四分之一之應繼分比例分配，為
    有理由，應予准許。至於原告併請求分割附表一編號1 、2
    所示之不動產，為無理由，此部分之請求，應予駁回。
十、末查，本件遺產既因兩造無法達成分割協議，原告始提起訴
    訟，而分割遺產之訴兩造在訴訟上之地位得互易，被告於訴
    訟進行中所提出之抗辯，為其伸張及防衛權利所必要，且兩
    造亦因本件遺產分割而均蒙其利，依民事訴訟法第81條第2
    款規定，本院認為本案訴訟費用由兩造依其等應繼分比例負
    擔，較為公允。
十一、訴訟費用負擔之依據：民事訴訟第78條、第81條第2 款。
中    華    民    國   100    年    10    月    25    日
                    家事庭  法  官  毛崑山
以上正本證明與原本無異。
如對本判決不服，應於判決送達後20日內向本院提出上訴狀。
中    華    民    國   100    年    10    月    25    日
                            書記官  許力方
附表一：
  ┌───┬──────────┬─────┬────┐
  │編號  │  不  動  產        │  面  積  │權利範圍│
  │      │                    │(平方公尺)│        │
  ├───┼──────────┼─────┼────┤
  │ 1    │新北市板橋區○○○段│          │100萬分 │
  │      │第一崁小段第103-11地│ 2705     │之2377  │
  │      │號                  │          │        │
  ├───┼──────────┼─────┼────┤
  │ 2    │新北市○○區○○路3 │          │ 全部   │
  │      │段10號7樓之2        │          │        │
  ├───┼──────────┼─────┼────┤
  │ 3    │新北市板橋區○○○段│          │100萬分 │
  │      │第一崁小段第103-11地│ 2705     │之1805  │
  │      │號                  │          │        │
  ├───┼──────────┼─────┼────┤
  │ 4    │新北市○○區○○路3 │          │ 全部   │
  │      │段10號7樓之3        │          │        │
  ├───┼──────────┼─────┼────┤
  │ 5    │新北市○○區○○段阿│          │6分之1  │
  │      │里磅小段第130地號   │ 1382     │        │
  ├───┼──────────┼─────┼────┤
  │ 6    │新北市○○區○○段阿│          │        │
  │      │里磅小段第136地號   │ 1998     │6分之1  │
  ├───┼──────────┼─────┼────┤
  │ 7    │新北市○○區○○段阿│          │6分之1  │
  │      │里磅小段第137地號   │ 126      │        │
  ├───┼──────────┼─────┼────┤
  │ 8    │新北市○○區○○段阿│          │6分之1  │
  │      │里磅小段第138地號   │ 1385     │        │
  ├───┼──────────┼─────┼────┤
  │ 9    │新北市○○區○○段阿│          │9分之1  │
  │      │里磅小段第139地號   │ 815      │        │
  ├───┼──────────┼─────┼────┤
  │ 10   │新北市○○區○○段阿│          │9分之1  │
  │      │里磅小段第1036地號  │ 4840     │        │
  ├───┼──────────┼─────┼────┤
  │ 11   │新北市○○區○○段阿│          │9分之1  │
  │      │里磅小段第1038地號  │ 742      │        │
  └───┴──────────┴─────┴────┘
附表二：
  ┌─────────┬─────────┐
  │   姓    名       │   應  繼  分     │
  ├─────────┼─────────┤
  │   吳慶雲         │   4分之1         │
  ├─────────┼─────────┤
  │   吳邱鵬騰       │   4分之1         │
  ├─────────┼─────────┤
  │   邱吳珍芬       │   4分之1         │
  ├─────────┼─────────┤
  │   吳淑珍         │   4分之1         │
  └─────────┴─────────┘